臺灣桃園地方法院刑事判決
111年度金訴字第3號
公  訴  人  臺灣桃園地方檢察署檢察官 
被      告  蔡弘毅


上列被告因違反洗錢防制法等案件，經檢察官提起公訴（110年
度偵字第26599號），本院判決如下：
    主  文
蔡弘毅幫助犯洗錢防制法第十四條第一項之洗錢罪，處有期徒刑
肆月，併科罰金新臺幣參萬元，罰金如易服勞役，以新臺幣壹仟
元折算壹日。
    事  實
一、蔡弘毅明知金融機構存摺帳戶為個人信用之表徵，且任何人
    均可自行到金融機構申請開立存款帳戶而無特別之窒礙，並
    可預見將自己所有之帳戶提款卡及提款密碼等金融帳戶資料
    提供他人時，極可能供詐欺集團作為人頭帳戶，用以匯入詐
    欺贓款後，再利用提款卡提領方式，將詐欺犯罪所得之贓款
    領出，使檢、警人員與被害人均難以追查該詐欺罪所得財物
    ，而掩飾詐欺集團所犯詐欺罪犯罪所得之去向，竟仍基於縱
    使其提供之帳戶被利用為詐欺犯罪使用亦不違背其本意之幫
    助詐欺取財及洗錢之犯意，依不詳之詐騙集團成員指示，於
    民國109年12月15日前某時，在不詳地點，將其所申辦之中
    國信託商業銀行南崁分行帳號000-000000000000號帳戶（下
    稱系爭帳戶）之提款卡(起訴書誤繕為存摺)及密碼交給不詳
    之詐騙集團成員。嗣取得系爭帳戶之提款卡及密碼之詐騙集
    團成員，旋意圖為自己不法之所有，於附表所示之時間，以
    如附表所示之詐騙方式詐騙如附表所示之告訴人，致渠等陷
    於錯誤而匯款如附表之金額至系爭帳戶後，旋為詐騙集團成
    員提領一空。嗣如附表所示之告訴人等人發覺有異，報警處
    理，始悉上情。
二、案經鄭舒雯、張翔淵、葉芳芳、李婧霖及陳欣訴由高雄市政
    府警察局三民第二分局報請臺灣桃園地方檢察署檢察官偵查
    起訴。
    理  由
壹、程序部分：
一、被告及檢察官就本判決所引用被告以外之人於審判外之言詞
    或書面陳述，均未於言詞辯論終結前聲明異議，本院審酌上
    開證據作成時之情況，認以之作為證據應屬適當，依刑事訴
    訟法第159 條之5第2項之規定，該等證據自均有證據能力。
二、至於本判決所引用之非供述證據部分，與本案均有關聯性，
    亦無證據證明係實施刑事訴訟程序之公務員以不法方式所取
    得，依刑事訴訟法第158 條之4 之反面解釋，當有證據能力
    ，本院復於審理時，提示並告以要旨，使檢察官及被告充分
    表示意見，自得為證據使用。
貳、實體部分：
一、訊據被告固坦承系爭帳戶為其所申請開立，惟矢口否認有何
    幫助詐欺、幫助洗錢之犯行，辯稱：伊將系爭帳戶之提款卡
    放在外套口袋，於騎乘機車時不慎掉出而遺失，該提款卡的
    密碼為伊生日，並經伊抄寫在提款卡背面，但伊並無將提款
    卡交給詐欺集團云云。經查：
    ㈠系爭帳戶為被告申設之事實，業據被告坦承在卷(見偵卷第
      12頁)，並有開戶資料暨交易明細1份可佐(見偵卷第51頁
      以下)。而各告訴人受騙之經過，業據證人即告訴人鄭舒
      雯、張翔淵、葉芳芳、李婧霖及陳欣於警詢中指證明確，
      並有告訴人鄭舒雯提出之匯款紀錄、告訴人張翔淵提出之
      網頁匯款紀錄畫面、告訴人葉芳芳提出之手機匯款紀錄畫
      面、告訴人李婧霖提出之手機匯款紀錄畫面、告訴人陳欣
      提出之匯款紀錄附卷可稽(以上告訴人筆錄及書面資料詳
      偵卷第17頁至第49頁)，此部分事實足堪認定。
    ㈡按不法詐騙集團成員為避免自金融帳戶之來源回溯追查其
      身分，乃使用他人金融帳戶供被害人匯款及取贓，則其等
      對於金融帳戶所有人發現存摺及提款卡遺失或遭竊時，均
      會向警方報案，並向金融機構辦理掛失止付，當知之甚稔
      ，不法詐騙集團成員既有意利用他人金融帳戶作為詐騙工
      具，當無選擇一隨時可能遭真正存款戶掛失而無法使用之
      金融帳戶之可能。輔以現今社會上，確實存有不少為貪圖
      小利而出售自己金融帳戶或提款卡供他人使用之人，是不
      法詐騙集團成員既僅需支付少許金錢，即可取得能完全操
      控而無遭掛失風險之他人金融帳戶或提款卡，實無明知係
      他人所遺失或遭竊之金融帳戶或提款卡，仍以之供作詐得
      款項匯入之用之必要。否則，若在其行騙後未及提領該金
      融帳戶內之贓款前，該金融帳戶即遭掛失停用、甚或所詐
      款項逕遭帳戶所有人自行提領，豈非無法遂行詐欺取財之
      目的。是不法詐騙集團成員絕無將涉及詐騙成否之關鍵置
      於如此不確定境地之可能，必定於確認其等欲指示受騙被
      害人匯入款項之帳戶確處於其等所能完全管領下，始會將
      該等帳戶用以匯入詐欺所得款項。查，被告於案發前之10
      9年12月11日即將帳戶內可用現金幾乎提領一空，於案發
      之109年12月15日前夕，系爭帳戶餘款僅餘95元(見偵卷第
      58頁)，此與一般將帳戶提供給詐騙集團之情形並無不同
      ，亦如前述，益徵被告確實有提供如系爭帳戶提款卡及密
      碼予詐騙集團成員使用，以幫助其所屬詐騙集團成年成員
      遂行詐欺取財、洗錢之犯行甚明。又被告雖以前詞置辯，
      惟查，系爭帳戶提款卡之密碼如係被告生日，衡情被告當
      無忘記自己生日之理，又豈需將自己的生日抄寫在提款卡
      背面做為提醒自己之用？故其所辯，顯悖於常理，不足採
      信。
    ㈢按金融帳戶為個人之理財工具，一般民眾皆可自由申請開
      設金融帳戶，並無任何特殊之限制，亦得同時在不同金融
      機構申請多數存款帳戶使用。且衡諸常情，金融帳戶之存
      摺、提款卡事關個人財產權益之保障，其專有性甚高，除
      非本人或與本人親密關係者，難認有何理由可自由流通使
      用該帳戶，一般人均有妥為保管及防止他人任意使用之認
      識，縱特殊情況偶需交付他人使用，亦必深入瞭解用途及
      合理性，始予提供，且該等專有物品如落入不明人士手中
      ，而未加以闡明正常用途，極易被利用為與財產有關之犯
      罪工具，此為一般人依其生活經驗及認知，所易於體察之
      常識；而有犯罪意圖者，非有正當理由，竟徵求他人提供
      帳戶，客觀上可預見其目的，係供為某筆資金之存入，後
      再行領出之用，且該筆資金之存入及提領過程係有意隱瞞
      其流程及行為人身分曝光之用意，一般人本於一般認知能
      力均易於瞭解（最高法院93年度台上字第31號判決意旨參
      照）。況利用他人帳戶從事詐欺犯行，早為傳播媒體廣為
      報導，政府機關及各金融機構亦不斷呼籲民眾應謹慎控管
      己有帳戶，且勿出賣或交付個人帳戶，以免淪為詐騙者之
      幫助工具。依一般人之社會生活經驗，苟不以自己名義申
      請開戶，卻向不特定人蒐集帳戶供己使用，其目的極可能
      欲利用該帳戶供作非法詐欺取財，或作為人頭帳戶供作洗
      錢之用，已屬一般智識經驗之人所能知悉或預見。查，被
      告具高職畢業之教育程度(見審金訴字卷第15頁)，復自承
      擔任水電工(見偵卷第94頁)，顯具備社會一般之智識程度
      及工作經驗，對於上情自難諉為不知，足認被告能預見若
      將自己之金融機構帳戶提供予他人使用，可能淪為他人實
      行詐欺及洗錢犯罪之工具，竟仍基於縱若有人持其所交付
      之金融帳戶犯詐欺取財罪及遮斷資金流動軌跡、隱匿詐欺
      犯罪所得之去向而逃避國家追訴處罰效果，亦不違背其本
      意之不確定故意甚明。
    ㈣綜上所述，被告所辯，顯難採信。本案事證明確，被告上
      開犯行，堪以認定，應予依法論科。
二、論罪科刑：
  ㈠按刑法第30條之幫助犯，係以行為人主觀上有幫助故意，客
    觀上有幫助行為，即對於犯罪與正犯有共同認識，而以幫助
    意思，對於正犯資以助力，但未參與實行犯罪之行為者而言
    。幫助犯之故意，除需有認識其行為足以幫助他人實現故意
    不法構成要件之「幫助故意」外，尚需具備幫助他人實現該
    特定不法構成要件之「幫助既遂故意」，惟行為人只要概略
    認識該特定犯罪之不法內涵即可，無庸過於瞭解正犯行為之
    細節或具體內容。此即學理上所謂幫助犯之「雙重故意」。
  ㈡金融帳戶乃個人理財工具，依我國現狀，申設金融帳戶並無
    任何特殊限制，且可於不同之金融機構申請多數帳戶使用，
    是依一般人之社會通念，若見他人不以自己名義申請帳戶，
    反而收購或借用別人之金融帳戶以供使用，並要求提供提款
    卡及告知密碼，則提供金融帳戶者主觀上如認識該帳戶可能
    作為對方收受、提領特定犯罪所得使用，對方提領後會產生
    遮斷金流以逃避國家追訴、處罰之效果，仍基於幫助之犯意
    ，而提供該帳戶之提款卡及密碼，以利洗錢實行，仍可成立
    一般洗錢罪之幫助犯（最高法院108 年台上大字第3101號裁
    定意旨參照）。被告提供系爭帳戶之提款卡及密碼予真實姓
    名、年籍不詳之詐騙集團成年成員，供其等用以詐欺告訴人
    ，而遂行詐欺取財之犯行，並作為收受、提領特定犯罪所得
    使用，其等提領後因而產生遮斷金流以逃避國家追訴、處罰
    之效果，仍基於幫助之犯意，提供該帳戶之提款卡及密碼，
    以利犯罪實行，然並無證據證明被告與詐騙集團成員間就上
    開詐欺及洗錢犯行有犯意聯絡或行為分擔，故核被告所為，
    係違反洗錢防制法第2 條第2 款、第14條第1 項、刑法第30
    條第1 項前段之幫助洗錢罪及刑法第339 條第1 項、第30條
    第1 項前段之幫助詐欺取財罪。
  ㈢被告提供系爭帳戶提款卡之行為，幫助詐騙集團詐騙數名告
    訴人之財物及幫助詐騙集團於提領後遮斷金流以逃避國家追
    訴、處罰，係一行為觸犯數罪名，為想像競合犯，應依刑法
    第55條規定從一重論以洗錢防制法第14條第1 項、刑法第30
    條第1 項前段之幫助洗錢罪。
  ㈣被告基於幫助之犯意為上開犯行，為幫助犯，爰依刑法第30
    條第2 項之規定，按正犯之刑減輕之。
  ㈤爰審酌被告將自身使用之系爭帳戶提款卡及密碼提供予詐騙
    集團成員，以此方式幫助不法詐騙集團成年成員從事詐欺取
    財之犯行，致使此類犯罪手法層出不窮，更造成犯罪偵查追
    訴的困難性，嚴重危害交易秩序與社會治安，且該等不法詐
    騙集團成員取得系爭帳戶提款卡及密碼後，向告訴人等詐取
    財物，造成各告訴人財產法益之損害，自應予非難，暨考量
    被告犯後否認犯行，態度不佳，以及其智識程度、素行、家
    庭生活狀況、無證據證明獲有犯罪所得等一切情狀，量處如
    主文所示之刑，並就併科罰金部分諭知易服勞役之折算標準
    。
四、沒收部分：
  ㈠按刑法第38條第2 項規定「供犯罪所用、犯罪預備之物或犯
    罪所生之物，屬於犯罪行為人者，得沒收之。但有特別規定
    者，依其規定」，同條第3 項則規定「前項之物屬於犯罪行
    為人以外之自然人、法人或非法人團體，而無正當理由提供
    或取得者，得沒收之。但有特別規定者，依其規定」，故供
    犯罪所用之物，得由法官審酌個案情節決定有無沒收之必要
    。查被告於本案提供他人使用系爭帳戶之提款卡，已因交付
    而非屬其所有，且未扣案，是否仍存尚有未明；且系爭帳戶
    已遭列為警示帳戶，該等提款卡已無法正常交易使用；又該
    等提款卡客觀價值低微，倘予沒收及追徵，除另使刑事執行
    程序開啟外，就被告許於本案犯罪行為之不法、罪責評價並
    無影響，對沒收制度所欲達成或附隨之社會防衛功能亦無任
    何助益，更可能因刑事執行程序之進行，致使被告另生訟爭
    及公眾利益損失，是本院認無沒收或追徵之必要，爰不予宣
    告沒收或追徵。
  ㈡刑法有關犯罪利得沒收，第38條之1 第1 項規定「犯罪所得
    ，屬於犯罪行為人者，沒收之。但有特別規定者，依其規定
    」，其立法理由略謂：「為避免被告因犯罪而坐享犯罪所得
    ，顯失公平正義，而無法預防犯罪，現行法第38條第1 項第
    3 款及第3 項對屬於犯罪行為人之犯罪所得僅規定得沒收，
    難以遏阻犯罪誘因，而無法杜絕犯罪，亦與任何人都不得保
    有犯罪所得之原則有悖，爰參考貪腐公約及德國刑法第73條
    規定，將屬於犯罪人所有之犯罪所得，修正應沒收」。準此
    ，「任何人都不得保有犯罪所得」為普世基本法律原則，犯
    罪所得之沒收、追徵，在於剝奪犯罪行為人之實際犯罪所得
    （原物或其替代價值利益），使其不能坐享犯罪之成果，以
    杜絕犯罪誘因，而可謂遏阻、防止財產犯罪之重要刑事措施
    ，性質上屬類似不當得利之衡平措施，著重所受利得之剝奪
    。反之，苟無犯罪所得，或無法證明有犯罪所得，自不生利
    得剝奪之問題。是以，在幫助犯之情形，倘幫助犯並未因其
    幫助行為而獲得任何犯罪所得（如未自正犯處取得任何利益
    ）或無法證明其有犯罪所得，自不生利得剝奪之問題，亦不
    需就正犯所獲得之犯罪所得而負沒收、追徵之責。查被告固
    將系爭帳戶提款卡、密碼交付他人，幫助他人遂行本案犯行
    ，然被告否認犯行且有因此而獲有利益，且依現存卷內證據
    ，尚無積極證據證明被告實際獲取犯罪所得而受有何不法利
    益，依前開說明，即無宣告沒收其犯罪所得之適用，應予敘
    明。
  ㈢又洗錢防制法第18條第1 項固規定「犯第14條之罪，其所移
    轉、變更、掩飾、隱匿、收受、取得、持有、使用之財物或
    財產上利益，沒收之；犯第15條之罪，其所收受、持有、使
    用之財物或財產上利益，亦同。」，惟被告非實際上提款之
    人，無掩飾隱匿詐欺贓款之犯行，非洗錢防制法第14條第1
    項之正犯，自無上開條文適用，附此敘明。
據上論斷，應依刑事訴訟法第299 條第1 項前段，判決如主文。
本案經檢察官吳宜展提起公訴，經檢察官李信龍到庭執行職務。
中　　華　　民　　國　　111 　年　　4 　　月　　29　　日
                  
　　　　　　　　　刑事第九庭  審判長法  官 陳品潔
                    
　　　　　　　　　　　　　　　　　  法  官 謝承益                         
　　　　　　　　　　　　　　　　　　法  官 王鐵雄

以上正本證明與原本無異。
如不服本判決應於收受判決後20日內向本院提出上訴書狀，並應
敘述具體理由。其未敘述上訴理由者，應於上訴期間屆滿後20日
內向本院補提理由書(均須按他造當事人之人數附繕本)「切勿逕
送上級法院」。 
　　　　　　　　　　　　　　　  書記官　韓宜妏                                 
中　　華　　民　　國　　111 　年　　4 　　月　　29　　日

附錄本案論罪科刑法條：
洗錢防制法第14條
有第二條各款所列洗錢行為者，處7年以下有期徒刑，併科新臺
幣5百萬元以下罰金。
前項之未遂犯罰之。
前二項情形，不得科以超過其特定犯罪所定最重本刑之刑。
中華民國刑法第339條
（普通詐欺罪）
意圖為自己或第三人不法之所有，以詐術使人將本人或第三人之
物交付者，處5年以下有期徒刑、拘役或科或併科50萬元以下罰
金。
以前項方法得財產上不法之利益或使第三人得之者，亦同。
前二項之未遂犯罰之。

附表：
編號 告訴人 詐欺時間 詐欺方式 匯款時間 匯款金額(新臺幣) 1 鄭舒雯 109年12月15日晚間6時許 詐騙集團成員撥打電話佯稱為網路賣家、銀行客服人員，因系統多刷10筆，造成分期付款等語，致告訴人鄭舒雯陷於錯誤，以ATM匯款右列金額。 109年12月15日晚間6時31分、6時35分許(起訴書誤載為8時31分、8時35分) 2萬9,989元、2萬5,099元 2 張翔淵 109年12月15日晚間7時33分許 詐騙集團成員撥打電話佯稱為網路賣家、銀行客服人員，因系統多刷10筆，造成分期付款等語，致告訴人張翔淵陷於錯誤，以ATM匯款右列金額。 109年12月15日晚間8時8分許 1萬7,171元 3 葉芳芳 109年12月15日晚間7時23分許 詐騙集團成員撥打電話佯稱為網路賣家、銀行客服人員，因系統誤設為經銷商，造成分期付款等語，致告訴人葉芳芳陷於錯誤，以ATM匯款右列金額。 109年12月15日晚間8時12分許 1萬8,983元 4 李婧霖 109年12月15日晚間8時8分許 詐騙集團成員撥打電話佯稱為網路賣家、銀行客服人員，因系統誤設為經銷商，造成分期付款等語，致告訴人李婧霖(起訴書誤載為葉芳芳)陷於錯誤，以ATM匯款右列金額。 109年12月15日晚間8時28分許 1萬1,985元 5 陳欣 109年12月15日晚間8時4分許 詐騙集團成員撥打電話佯稱為網路賣家、銀行客服人員，因工作人員設定錯誤，造成分期付款等語，致告訴人陳欣(起訴書誤載為葉芳芳)陷於錯誤，以ATM匯款右列金額。 109年12月15日晚間8時43分許 1萬2,000元